【裁判字號】    88,上訴,1849
【裁判日期】    890119
【裁判案由】    重利
【裁判全文】
臺灣高等法院臺南分院刑事判決            八十八年度上訴字第一八四九號    Ｃ
      上  訴  人
      即  被  告  甲  ○  ○
右上訴人因重利案件，不服臺灣嘉義地方法院八十八年度訴字第六○四號中華民國八
十八年十一月二日第一審判決（起訴案號：臺灣嘉義地方法院檢察署八十八年度偵字
第五八六○號），提起上訴，本院判決如左：
      主      文
上訴駁回。
      事      實
一、甲○○曾因殺人未遂案件，經臺灣嘉義地方法院判處有期徒刑三年確定，於民國
    （下同）八十三年四月十二日假釋出獄，於八十四年七月二十七日假釋期滿而執
    行完畢。猶不知悔改，不思循正當途徑賺取生活之資，竟以收取與原本不相當之
    重利收入以營生，自八十八年六月初某日起，在嘉義市西區劉厝里劉厝三八號經
    營俗稱之「地下錢莊」放高利貸業務，並在聯合報報紙刊登「急救站來就借，軍
    公教、上班族優待，大哥大號碼0000000000」之貸款廣告，同時散發
    印有「急救站（錢）來就辦，二十四小時，軍公教、上班族、低息、保密，行動
    ：0000000000」之名片，以引誘急迫者告貸。其間乘乙○○、丁○○
    、丙○○、藍與義、葉擇涬、蔡嘉維、羅茂榮、趙善臣、毛淑茹、藍與仁、翁蘭
    香、王澤民、黃獻青、侯政育、詹淑娟、許金德等不特定人急需用錢而急迫之機
    會，貸以數額不等之金錢，借款人於借款同時必須先行開立借款金額一倍金額之
    本票及借款切結書供質押擔保，甲○○因而取得與原本顯不相當之重利，並以之
    為常業。貸借情形詳述如下：（一）俗稱「日仔會」之方式，即借款人借款新台
    幣（下同）五萬元，甲○○預先收取一萬五千元之重利，實際給付借款三萬五千
    元，借款人則自借款後第一日至第三十日每日須繳一千五百元，第三十一日至第
    三十五日每日須繳一千元（即借款五萬元，三十五日收取利息一萬五千元，一年
    約收取十五萬六千四百二十八元，換算年利率約為百分之三百十二‧八）；（二
    ）借款人借款一萬元，以每十天為一期，每期利息二千元，至清償日止，甲○○
    並預先收取二千元之重利，實際給付借款八千元（月息六十分，換算年利率為百
    分之七百二十）。（三）借款人借款二萬元，以每十天為一期，每期利息六千元
    ，至清償日止，甲○○並預先收取六千元之重利，實際給付借款一萬四千元（月
    息九十分，換算年利率為百分之一千零八十）。（四）借款人借款三萬元，以每
    十天為一期，每期利息八千元，至清償日止，甲○○並預先收取八千元之重利，
    實際給付借款二萬二千元（月息八十分，換算年利率為百分之九百六十）。嗣於
    八十八年八月二十日下午三時三十分許，在嘉義市西區劉厝里劉厝三八號為警查
    獲，並扣得甲○○所有供犯常業重利罪所用之帳冊一本（已記載借款人名冊及清
    償情形計八頁）、每日會會員清單十二張、及供常業重利罪預備之商業本票簿一
    本（內有空白本票十一張）、名片二盒、每日會空白表七十九張、借款切結書空
    白表二十九張、本票及借款切結書各四份（即乙○○及丙○○簽立）。
二案經嘉義市警察局第一分局報請臺灣嘉義地方法院檢察署檢察官偵查起訴。
      理      由
一、訊據上訴人即被告甲○○，對於右揭事實迭據警訊、偵查中、原審及本院審理時
    均坦承不諱，核與被害人乙○○、丁○○、丙○○於警訊時（見警局卷第五頁至
    第十頁）指訴情節相符，並有帳冊一本（已記載借款人名冊及清償情形）、每日
    會會員清單十二張、商業本票簿一本（內有空白本票十一張）、名片二盒、每日
    會空白表七十九張、借款切結書空白表二十九張、本票及借款切結書各四份（公
    訴人誤為各三份，金額合計三十萬元）扣案可資佐證。又依前開扣案之帳冊一本
    其內記載借款人之姓名及清償情形，被告先後貸款予乙○○、丁○○、丙○○、
    藍與義、葉擇涬、蔡嘉維、羅茂榮、趙善臣、毛淑茹、藍與仁、翁蘭香、王澤民
    、黃獻青、侯政育、詹淑娟、許金德等不特定人急需用錢而急迫之機等不特定人
    （貸借情形詳事實欄（一）至（四）所載），被告所收取之利息換算年利率約為
    百分之三百十二‧八、百分之七百二十、百分之一千零八十、百分之九百六十，
    遠已超過民法所規定年利率不得超過百分之二十之最高限制，前開被害人乙○○
    等人苟非出於急迫情況，當不會重利亦願予告貸，衡之目前社會之借貸習慣，金
    融市場動態等客觀標準，實已取得與原本顯不相當之重利，堪認被告顯係乘乙○○等不特定人急迫之機會而取得與原本顯不相當之重利無訛。次按所謂常業，並
    非必謂以重利為唯一之生活事實，其縱有其他職業，而仍恃重利為生者，仍成立
    常業罪，又明知社會上有因急迫而舉債濟急之情事，乃刊登廣告招攬生意，並預
    定苛刻條件，一俟他人告貸，藉以博取重利，顯然以重利為其生活之資，應論以
    常業犯（最高法院二十七年上字第五二０號判例參照）。是以，被告經營地下錢
    莊，並於聯合報報紙刊登廣告，同時散發名片，足見其規模頗大，且被告於警訊
    中供稱：伊現在沒有工作等語（見警卷第二頁反面），足徵被告係以犯重利罪之
    行為為生活之事業至堪認定，揆之前開判例意旨，應成立重利之常業犯無訛。綜
    上所述，被告自白核與事實相符，本件事證明確，其犯行堪以認定。
二、核上訴人即被告甲○○所為，係犯刑法第三百四十五條之常業重利罪。被告曾因
    殺人未遂案件，經原審法院判處有期徒刑三年確定，於八十三年四月十二日假釋
    出獄，於八十四年七月二十七日假釋期滿而執行完畢，業據被告供明在卷，並有
    臺灣嘉義地方法院檢察署刑案資料查註紀錄表及本院被告全國前案紀錄表各一份
    附卷可憑，五年以內再犯有期徒刑以上之本罪，為累犯，應依法加重其刑。
三、原審以被告罪證明確，因以適用刑法第三百四十五條、第四十七條、第三十八條
    第一項第二款，罰金罰鍰提高標準條例第一條前段等規定，並審酌被告之品行、
    犯罪之動機、目的、手段、剝奪經濟弱者，坐享重利，所生危害匪淺，及犯罪後
    態度等一切情狀，量處有期徒刑八月，並說明扣案之帳冊一本（已記載八頁）、
    每日會會員清單十二張，係被告所有供犯罪所用之物，而商業本票簿一本（內有
    空白本票十一張）、名片二盒、每日會空白表七十九張、借款切結書空白表二十
    九張，係被告所有供犯罪預備之物，依法宣告沒收；至扣案之本票及借款切結書
    各四份（公訴人誤為各三份，金額合計三十萬元），係被害人乙○○、楊桂豫所
    簽發交予被告供作重利借款之擔保，如被害人乙○○、楊桂豫如期清償借款，被
    告應將該等本票及借款切結書返還，被告僅係取得上述物品之占有，並不能遽行
    收歸己有，尚難認係被告犯罪所得之物，且該等物品亦足以證明兩造借貸關係，
    本質上不宜對之宣告沒收，而不諭知沒收。本院經核原判決認事用法俱無不合，
    量刑亦稱妥適，被告上訴意旨原判決量刑過重，並無可取，為無理由，應予駁回
    。
據上論斷，應依刑事訴訟法第三百六十八條，判決如主文。
本案經檢察官楊秀美到庭執行職務。
中    華    民    國      八十九      年      一      月      十九      日
                                  臺灣高等法院臺南分院刑事第一庭
                                      審判長法官  鄭    文    肅
                                            法官  王    浦    傑
                                            法官  楊    明    章
右正本證明與原本無異。
如不服本判決，應於判決送達後十日內向本院提出上訴狀，其未敘述理由者並應於提
出上訴狀後十日內向本院補提理由書（應附繕本)。
                                      法院書記官  易    慧    玲
中    華    民    國      八十九      年      一      月      二十      日
附錄本案論罪科刑法條全文：
刑法第三百四十四條：乘他人急迫、輕率或無經驗，貸以金錢或其他物品，而取得與
                    原本顯不相當之重利者，處一年以下有期徒刑、拘役或科或併
                    科一千元以下罰金。
刑法第三百四十五條：以犯前條之罪為常業者，處五年以下有期徒刑，得併科三千元
                    以下罰金。


司法院資訊處製作；財團法人民間司法改革基金會備份。
